臺北高等行政法院裁定　　　　　　　　　　　　　　九十三年度訴字第一一六一號
　　原　　　告　甲○○
　　被　　　告　法務部行政執行署臺北行政執行處
　　代　表　人　楊秀美處長）.
右當事人間因有關行政執行事務事件，原告不服法務部中華民國九十三年二月十三日
法訴字第０九三一七０００一八號訴願決定，提起行政訴訟。本院裁定如左︰
　　主      文
原告之訴駁回。
訴訟費用由原告負擔。
　　理      由
一、按原告之訴若有起訴不合程式或不備其他要件，且其情形無從補正者，行政法院
    應以裁定駁回之。行政訴訟法第一百零七條第一項第十款定有明文。又按「義務
    人或利害關係人對執行命令、執行方法、應遵守之程序或其他侵害利益之情事，
    得於執行程序終結前，向執行機關聲明異議。前項聲明異議，執行機關認其有理
    由者，應即停止執行，並撤銷或更正已為之執行行為；認其無理由者，應於十日
    內加具意見送直接上級主管機關於三十日內決定之。行政執行，除法律另有規定
    外，不因聲明異議而停止執行。但執行機關因必要情形，得依職權或申請停止執
    行。」，復為行政執行法第九條所規定。
二、本件原告起訴意旨略以：(一)就財政部臺北市國稅局以義務人德融開發有限公司（
    以下簡稱德融公司）滯納營利事業所得稅，移送被告執行之行政執行事件，原告
    雖為義務人德融公司之負責人，惟德融公司為依公司法登記之法人，有獨立之人
    格，德融公司之權利義務與原告無涉。(二)原告於接獲欠繳稅款之通知後，立即以
    電話聯繫書記官，並委託律師於九十二年六月十一日向臺北執行處報到並辦理繳
    納欠稅款及說明德融公司倒閉之現況，原告並無行政執行法第十七條第一項第六
    款「經合法通知無正當理由而不到場」之情形。(三)義務人德融公司欠稅金額未達
    限制欠稅人或欠稅營利事業負責人出境實施辦法規定金額，限制出境處分違背比
    例原則等，被告對原告所為限制出境處分係屬違法。綜上所述，原告既得對於法
    務部行政執行署依行政執行法第九條第二項所為之異議決定不服，提起訴願，亦
    遭決定不受理，則原告自得依行政訴訟法之規定，提起撤銷訴訟。
三、按「行政執行如依行政機關作成之行政處分或法院裁定為之者，其聲明異議係對
    上述行政執行程序有關的事項有所不服請求救濟，與義務人對行政機關作成之行
    政處分不服應循訴願、行政訴訟程序請求救濟，或對法院裁定不服，應提抗告者
    ，迥然不同。故處理本條聲明異議之機關，最高層次祇到執行機關之直接上級主
    管機關為止，又執行機關或其直接上級主管機關對聲明異議所為之決定，非行政
    處分，義務人或利害關係人不得對之提起訴願、再訴願或行政訴訟。2.行政執行
    貴在迅速有效，始能提高行政效率，故其救濟程序宜採簡易之聲明異議方式。除
    執行機關認其聲明異議有理由，應即停止執行，並撤銷或更正已為之執行行為外
    ，如認其無理由者，應於十日內加具意見，送直接上級主管機關於三十日內決定
    之，異議人對之不得再聲明不服。」，此觀行政執行法第九條之立法理由即明，
    故行政執行法第九條所規定之聲明異議程序有別於一般行政救濟程序，為一法定
    之特別救濟程序，異議人對行政執行署之決定應不得聲明不服。雖立法院係以行
    政院所提「行政執行法重行修正草案」為藍本經朝野協商通過行政執行法修正條
    文，而原草案中關於「異議人對之不得再聲明不服」部分於二讀會前經朝野協商
    後未見諸文字，惟前述執行機關之直接上級機關即行政執行署為最終之決定之立
    法理由並未為刪除，因此尚不能以前述行政院函送立法院審議之「行政執行法重
    行修正草案」第九條第二項關於「異議人對之不得再聲明不服」文字遭刪除，即
    認對聲明異議所為之決定，不准提起行政救濟於法有違。況行政執行貴在迅速有
    效，始能提高行政效率，故其救濟程序乃採簡易之聲明異議方式（行政執行法第
    九條立法理由第三項參照），如再允許異議人對執行機關之直接上級機關就聲明
    異議所為之決定提起訴願及行政訴訟，則無異聲明異議成為就聲明異議所不服之
    執行行為提起訴願及行政訴訟之前置程序，行政救濟程序多一層級，反有失行政
    執行救濟程序採取簡明之聲明異議方式之立法本旨。又行政執行如依行政機關作
    成之行政處分或法院裁定為之者，其聲明異議係對上述行政執行程序有關的事項
    有所不服請求救濟，與義務人對行政機關作成之行政處分不服應循訴願、行政訴
    訟程序請求救濟，或對法院裁定不服，應提抗告者，迥然不同，已如前述。行政
    執行法第九條有關聲明異議之規定非僅適用於同法第二章「公法上金錢給付義務
    之執行」，尚包括第三章「行為或不行為義務之執行」及第四章「即時強制」，
    而行政執行措施多屬事實行為，不涉及行政實體法上之判斷，縱執行措施兼具行
    政處分之性質或為另一行政處分，但執行程序貴在迅速終結，法律既明定聲明異
    議為其特別救濟程序，就聲明異議有無理由，由執行機關之直接上級主管機關決
    定之，關於行政執行之執行名義既為行政機關行政處分或法院裁定，可依通常之
    行政爭訟程序請求救濟以獲得保障，已符合司法院大法官會議釋字第四二三號解
    釋就一般行政處分應保障人民訴願及訴訟權益之意旨。至於行政執行階段，對於
    執行程序不服之救濟，係因應執行程序爭訟之非涉實體法判斷之特殊性，適用「
    效率」法律原則而採簡明之聲明異議方式，此特別救濟程序與一般行政處分之爭
    執應允其提起訴願、行政訴訟以資救濟，如無法律明文而對人民訴訟權利加以限
    制，即與法律保留原則不符者，應為不同法律原則取捨後所為之適用問題，與釋
    字第四二三號解釋就一般行政處分應保障人民訴願及訴訟權益之意旨並不相違。
    再由以上立法理由及聲明異議制度之設計，可見我國關於行政執行程序之爭執係
    採聲明異議之特別救濟程序，而非採訴願、行政訴訟之一般救濟程序，故認對聲
    明異議之決定不得聲明不服，應符合立法之本旨，並非以司法裁判限制或剝奪人
    民訴訟權利。況關於行政執行之聲明異議係對執行程序事項有所爭執，與涉及行
    政實體法上之判斷之爭議不同，異議人倘就執行名義實體法律事項有所爭執，亦
    得提債務人異議之訴，由高等行政法院受理以資救濟（參照行政訴訟法第三百零
    七條），期臻妥慎；但就執行程序事項有所爭執，由執行機關之直接上級機關為
    救濟之最高機關設計，係基於行政執行程序爭訟非涉實體法判斷之特性，為達訴
    訟經濟之立法目的，適用「效率」法律原則而採簡明之聲明異議制度設計，此一
    制度方式係基於不同立法目的，就不同法律原則間經立法斟酌取捨後所據以採行
    ，故不能指行政執行程序爭議之救濟以執行機關之直接上級主管機關為救濟之最
    高機關，係有悖法理，合先敘明。
四、經查本件被告於九十二年六月二十三日，以原告有符合行政執行法第十七條第一
    項第六款情形，而以北執寅九十一年稅執專字第００一二九五二九號函請內政部
    警政署入出境管理局限制原告出境，原告不服，向被告聲明異議，經法務部行政
    執行署於九十二年九月三日以九十二年度署聲議字第四一一號聲明異議決定書予
    以駁回，是原告既對被告之行政執行程序事項業已提出救濟，依前開說明，原告
    對法務部行政執行署之聲明異議決定書即不得再依一般行政救濟程序聲明不服。
    從而原告提起訴願及本件行政訴訟，揆諸首揭法條規定，其訴願及起訴皆難認為
    合法。訴願決定以其不得再依一般行政救濟程序聲明不服，而予以決定不受理，
    核無違誤，原告竟又提起本件訴訟，顯非合法，應予駁回。又本件訴訟既不合法
    ，其實體上之主張即無庸審酌，併此陳明。
五、依行政訴訟法第一百零七條第一項第十款、第一百零四條，民事訴訟法第九十五
    條、第七十八條，裁定如主文。
中　　華　　民　　國　　九十三　　　年　　　九　　　　月　　　三十　　　日
                         臺 北 高 等 行 政 法 院  第 三 庭
                                           審 判 長  法    官  鄭忠仁
                                                     法    官  楊莉莉
                                                     法    官  林育如
右為正本係照原本作成。
如不服本裁定，應於送達後十日內向本院提出抗告狀（須按他造人數附繕本）。
中　　華　　民　　國　　九十三　　　年　　　九　　　　月　　　三十　　　日
             　　　　　　　　　　　　　　　　　　    書 記 官　林惠堉
